臺灣彰化地方法院刑事判決
111年度易字第626號
公  訴  人  臺灣彰化地方檢察署檢察官
被      告  周文樹


上列被告因妨害名譽案件，經檢察官提起公訴（110年度偵字第3
293號），本院判決如下：
    主  文
周文樹犯公然侮辱罪，處罰金新臺幣肆仟元，如易服勞役，以新
臺幣壹仟元折算壹日。
    犯罪事實
周文樹係彰化縣彰化市福山里里長，於民國110年11月間某日某
時，在唐源鎂位在彰化縣○○市○○路000號住處門前之屬不特定人
得共見共聞之路邊，因故與唐源鎂發生口角爭執，竟憤而基於公
然侮辱之犯意，對唐源鎂辱罵以：「幹你娘機八」，足以貶損唐
源鎂之人格評價及名譽。
    理  由
甲、證據能力部分：
    本判決下列所引用以認定被告犯罪事實之供述及非供述證據
    ，被告或同意有證據能力（本院卷第53頁），或未於言詞辯
    論終結前聲明異議，復查無不法取得之違法情事，並為證明
    犯罪事實存否所必要，及經本院踐行合法調查證據程序，是
    認均具有證據能力。
乙、認定犯罪事實所憑之證據及理由：
一、被告固承認於前揭時、地，與告訴人唐源鎂發生口角爭執，
    憤而向告訴人怒罵「幹」等情，然矢口否認涉有被訴之公然
    侮辱犯行，辯稱：我沒有罵她「幹你娘機八（掰）」，當時
    是因為告訴人一直罵我，說我們欠她錢，但事實上是她欠我
    太太錢（賭資），我生氣才回罵說「幹，妳在說什麼，是妳
    欠我們錢，不是我們欠妳錢」，而且她還一直說我選不上里
    長。我說「幹」，不是要侮辱她、貶損她人格的意思，是情
    緒上來才罵的，只是一般的情緒表達，是我的口頭禪，我認
    為罵這個對她的名譽及人格沒有貶損云云。
二、經查：
（一）證人即告訴人唐源鎂於警詢證稱：被告問我是不是去檢舉
      她老婆在當六合彩的組頭，要我將她老婆被抓到賭博罪遭
      罰的錢還給他，辱罵我「幹你娘機八」，讓我覺得受辱等
      語（偵卷第16頁），並於偵訊再為相同指訴（偵卷第60頁
      ），且證人即告訴人之夫李室葟亦於偵訊證稱：（檢察官
      問：唐源鎂表示110年11月間，被告在她家門口跟她講檢
      舉簽賭的事，並對她說要對她不利且罵她三字經，是否知
      悉？）我有在場，被告罵很大聲，罵「幹你娘機八」，過
      路人經過在看等語（偵卷第61頁），與證人唐源鎂所述相
      符，茲審酌證人李室葟雖為唐源鎂之夫，然其就檢察官所
      問上開問題有關是否知悉告訴人所指被告當時有對告訴人
      說要對她不利的話時，並未加以附和，且嗣檢察官訊問其
      ：是否知悉告訴人指訴之被告（另1次）於110年12月26日
      在山中街115號門外對告訴人罵「幹你娘機八」之問題時
      ，其雖一開始稱有這件事，其有聽到，但繼經再確認後，
      則表示該次其不在場，不了解該次情形。足徵證人李室葟
      並非一逕偏頗、附和告訴人之說詞，所證可認尚屬中立客
      觀，而為可採。復參以被告於警詢也坦認其當時因一時氣
      憤，有對告訴人罵三字經，此經本院當庭勘驗被告警詢光
      碟，製有勘驗筆錄存卷可憑（本院卷第134至135頁），益
      證告訴人及證人李室葟上開所證，並非子虛。
（二）被告雖於本院辯稱其當時僅有怒罵告訴人「幹」等語，其
      警詢沒有承認罵告訴人「幹你娘機八」，並傳訊證人丙○○
      到庭作證。然查：
　　1.經本院當庭勘驗被告警詢光碟，勘驗結果可知警方已先告
      知被告有關告訴人指訴被告對告訴人辱罵「三字經」之事
      ，被告嗣向警方說明當時情況：「她（按：即告訴人）現
      在就是在說，意思她一直激我，一直激，所以我就。（警
      問：她是用什麼激你？）意思說我老婆欠她錢，她是欠我
      老婆錢，為什麼變我老婆欠她錢，我才會那個，這樣。（
      警問：期間她一直不斷地向我表示我老婆欠她錢？）嘿，
      因為她。（警問：她有那個？） 沒有，她欠我老婆錢，
      我算知道，我也不曾跟她討，我也是都想說她是辛苦人，
      我也不會去跟她要，你知道嗎，她就一直激我，我才說是
      妳欠我老婆錢，不是我們欠妳，妳講好，這樣，所以說，
      有時候我們講話比較大聲。（警問：是六合彩的賭資？）
      是，那時候很久之前的六合彩嘛，結果我老婆也被抓去了
      。（警問：當下她又一再表示是我們欠她錢？）嘿。（警
      問：我才會一時氣憤？）嘿。（警問：對她罵三字經？）
      嘿。（警問：這部分我承認？）嗯。（警問：但是是因為
      她一直講不實在的話，我才被她激怒？）嘿。（警問：而
      我也沒有恐嚇她？）沒有，都沒有。（警問：恐嚇說你老
      婆被人罰的錢叫她給？）也沒有，因為那些都已經罰完了
      ，我們也沒去跟她說什麼。（警問：且她欠我老婆六合彩
      賭資的部分，我都想說她日子也不好過也都沒向她催討？
      ）對呀。（警問：反而她過來指責我？）嘿呀」等情，可
      見被告警詢中雖未直接承認對告訴人辱罵「幹你娘機八」
      ，然已承認其當時因與告訴人談論其老婆供人簽賭衍生金
      錢牽扯之事而與告訴人言語不合，基於氣憤而對告訴人怒
      罵「三字經」，至屬明確。
　　2.「三字經」原為中國傳統之兒童啟蒙經典教材，其編排採
      三字一句，前後文共約5百餘句，嗣在臺灣有將辱罵之詞
      所謂國罵「幹你娘」俗稱為「三字經」之習，被告於警詢
      承認因被告訴人所說上開話激到，而對告訴人罵「三字經
      」，就「三字經」字數上而言，衡情應能輕易理解自是至
      少超過一個字「幹」而為三字以上的罵人之詞，被告為智
      識程度正常之成年人，又擔任里長多年，社會歷練及與人
      之互動經驗豐富，就此當無理解之困難，其於警方告知告
      訴人指稱其對告訴人罵「三字經」，之後向警方坦認有對
      告訴人罵「三字經」，自已認知到告訴人指訴的並非僅「
      幹」1個字，而是含「幹」之3字以上的「三字經」；佐以
      告訴人及證人李室葟上開所證各詞，自足認被告本案確有
      如告訴人及證人李室葟所證向告訴人辱罵「幹你娘機八」
      之詞。被告上開辯稱僅有怒罵告訴人「幹」，不足採信。
　　3.被告聲請傳訊之證人丙○○雖到庭證稱被告與告訴人於110
      年11月底（110年11月29日）為告訴人違建之違法佔用土
      地之事爭吵，沒有聽到有人罵「幹你娘機八」（本院卷第
      172、177頁）。然查，告訴人陳稱本案案發時，證人丙○○
      並未在場（本院卷55第頁），且本案發生地點係在告訴人
      住處前，此為告訴人及被告所是認（按：告訴人之住處與
      福德廟雖共用同一門牌號碼《彰化縣○○市○○路000號》，然
      係在隔壁，此經證人丙○○陳明，係屬不同建物《本院卷第1
      72、173頁》），與證人丙○○到庭所證聽到被告與告訴人爭
      吵之地點「福德廟前」不同。又依被告及告訴人所述，可
      知案發時，其2人談話中有提到賭博（即被告老婆曾供人
      簽賭）的事情；被告亦供述當時告訴人有說到被告欠告訴
      人賭資的事情，其因而對告訴人怒罵「幹」，然證人丙○○
      於本院卻證述其未聽到被告講到有關賭博的事情，也未聽
      到有人罵「幹」或聽到告訴人說到欠錢的事情乙節（本院
      卷第172、175 、177頁），也與告訴人及被告上揭所述案
      發情況不同，證人丙○○所證之情是否為本案案發當日，乃
      非無疑問，況其於本院亦證稱其當時距離被告及告訴人約
      2、30公尺，沒有聽清楚其等吵架的內容，只有聽到里長
      （即被告）說告訴人違建的事情（本院卷第172頁），是
      證人丙○○之證詞，顯難作為有利被告認定之依據。
（三）按刑法第309條公然侮辱罪係對人辱罵、侮蔑，方法並無
      限制，不問以文字、言詞、態度、舉動方式，只需公然為
      之，而足使他人在精神、心理上感受難堪或不快之虞，足
      以減損特定人之聲譽、人格及社會評價，即足當之，且不
      以侮辱時被害人在場聞見為要件。刑法上所謂「侮辱」，
      係以使人難堪為目的，直接以言語、文字、圖畫、或動作
      ，表示不屑輕蔑或攻擊之意思，足以對於個人在社會上所
      保持之人格及地位，達貶損其評價之程度而言。故如以粗
      鄙之言語、舉動、文字、圖畫等，對他人侮謾、辱罵，在
      客觀上足以減損或貶抑他人在社會上客觀存在之人格地位
      ，即該當「侮辱」，亦即衹須有減損或貶抑被害人之聲譽
      、人格及社會評價之虞為已足，不以實已發生損害為必要
      。本罪規範，在保護個人經營社會群體生活之人格法益，
      是否構成侮辱之判斷，除應注意行為人與被害人之性別、
      年齡、職業等個人條件外，並應著重行為人與被害人間之
      關係、行為時之客觀情狀、行為地之方言或語言使用習慣
      等事項，依社會一般人對於語言使用之認知，進行客觀之
      綜合評價。又所稱「公然」，除不特定多數人外，亦包含
      特定之多數人在內。即其概念強調者，乃行為時客觀情狀
      之公開狀態，而非以公共場所或公眾得出入場所為限，在
      不特定人及多數人得共見共聞之場所，即足以當之。
（四）查被告向告訴人辱罵之場所，係在告訴人門前，而為路邊
      ，乃屬不特定人得共見共聞之處，被告所為自屬公然為之
      。依告訴人及證人李室葟所述，被告係因認告訴人檢舉其
      妻賭博，要告訴人還其妻所繳罰金之事，因而辱罵告訴人
      「幹你娘機八」，被告亦供稱是與告訴人說到賭博欠錢（
      賭資）之事而起口角因而氣憤怒罵告訴人，可見被告當時
      出言辱罵告訴人，係因雙方就其妻供人簽賭所衍生之糾紛
      而為言語爭執，已與被告所辯其係為盡里長職責，處理他
      人陳情告訴人所涉違建、無權占用土地、不適當接電等公
      共事務無關，核非屬針對公共事務所為之評論或意見表達
      ，而且被告顯然是在氣憤之情形下辱罵告訴人，並非在開
      玩笑或是口頭禪、一般發語詞，其辱罵告訴人，也無助解
      決雙方就上開有關賭博衍生糾紛之解決，而難謂適當或基
      於善意。被告辱罵告訴人，以「幹」為動詞，受詞為他人
      「母親」之「機八（意指女性生殖器）」，極其輕蔑、粗
      鄙，客觀上已足使被罵之人感受正遭言語攻擊，使之精神
      、心理上感覺難堪、不快、人格評價遭貶低及名譽受損，
      被告為智識正常、社會與人際歷練豐富之成年人，就此自
      知之甚明，且告訴人主觀上亦確實感覺受辱，此經其於警
      詢陳明（偵卷第16頁），足認被告所為已使告訴人感受其
      人格、名譽遭被告攻擊、貶低，核屬侮辱。又衡諸當時告
      訴人為年74歲之老婦，被告年60歲，雖均為高齡，然彼此
      年紀存有相當差距，關係亦不親近，告訴人年長於被告，
      竟遭被告公然辱罵「幹你娘機八」，加上被告又是「男性
      」，以幹女性（告訴人母親）生殖器之詞辱罵身為女性之
      告訴人，益使告訴人更加難堪、人格及名譽受辱及遭貶抑
      ，再者，被告擔任里長多年，當知自己於鄰里間有一定聲
      望，竟公然在告訴人住處前之路邊辱罵只是里民、又是老
      婦人之告訴人，自明知路過之人會聽到，乃有意藉機發揮
      ，使在場及路過之不特定人聽聞，使告訴人人格因此受辱
      ，社會評價及名譽因而貶損，係以貶損告訴人名譽及社會
      評價為主要目的所發表之具攻擊性侮蔑言論，而具公然侮
      辱告訴人之惡意，已非單純之自我單方面之情緒發洩、抒
      發個人主觀感受或對告訴人所為為合理、必要之評論。是
      經綜合被告所用字句、行為時之主客觀情狀，應認被告所
      為係以損害告訴人名譽為目的，且逾越合理評論之必要範
      圍程度之辱罵，其主觀上具有公然侮辱之犯意，已逾越言
      論自由保障之範疇。從而，被告辯以其主觀上並無公然侮
      辱之意思，係因告訴人擅自佔用他人土地恬不知恥才罵，
      屬對不義之舉的情緒性表達，為對事務所做之意見及評論
      ，應為言論自由保障云云，要不可採。
（五）據上，被告否認犯行所為之辯詞，要無可採。其公然侮辱
      犯行堪予認定，事證明確，應依法論科。
三、核被告所為，係犯刑法第309條第1項之公然侮辱罪。爰以行
    為人之責任為基礎，審酌被告無犯罪前科，此有臺灣高等法
    院被告前案紀錄表可稽，素行良好，其擔任里長，原為服務
    里民之職務，理應自我期許為里民之表率，以合法、理性之
    態度解決紛爭，詎竟僅因其妻供人簽賭所衍生之糾紛與告訴
    人起口角爭執，即率以輕蔑、粗鄙之言語辱罵身為女性且年
    老之告訴人，行為誠不可取，其否認犯行，無從據以從輕量
    刑，雖有意願和解，然終未與告訴人達成和解或得到諒解之
    犯後態度，告訴人亦稱不願意與被告和解（本院卷第54頁）
    、並考量被告犯罪情節、貶損告訴人人格之程度，併斟酌被
    告自陳：我國小畢業，已婚，小孩均成年，我與妻子、女兒
    同住，擔任里長，有月事務費約新臺幣（下同）4萬5千元可
    自由支應，家裡積欠銀行房貸約700萬元，會幫忙負擔等語
    之智識程度、家庭生活及經濟狀況、檢察官具體請求判處拘
    役30日尚屬過重等一切情狀，量處如主文所示之刑，並依刑
    法第42條第3項規定，諭知易服勞役之折算標準。
據上論斷，應依刑事訴訟法299條第1項前段，判決如主文。
本案經檢察官鍾孟杰提起公訴，檢察官林士富到庭執行職務。 
　　　
中　　華　　民　　國　　111 　年　　8 　　月　　25　　日
                  刑事第五庭  法  官  吳  芙  如  
以上正本證明與原本無異。
如不服本判決應於收受判決後20日內向本院提出上訴書狀，並應
敘述具體理由。其未敘述上訴理由者，應於上訴期間屆滿後20日
內向本院補提理由書（均須按他造當事人之人數附繕本）「切勿
逕送上級法院」。
告訴人或被害人對於判決如有不服具備理由請求檢察官上訴者，
其上訴期間之計算係以檢察官收受判決正本之日期為準。
中　　華　　民　　國　　111 　年　　8 　　月　　25　　日
                              書記官  楊  蕎  甄
論罪科刑法條全文:
刑法第309條：
公然侮辱人者，處拘役或九千元以下罰金。
以強暴犯前項之罪者，處一年以下有期徒刑、拘役或一萬五千元
以下罰金。